【裁判字號】    90,台上,1953
【裁判日期】    900330
【裁判案由】    殺人
【裁判全文】
最高法院刑事判決              九十年度台上字第一九五三號
    上   訴   人  臺灣高等法院檢察署檢察官
    上訴人即被告  劉民信
                  徐淑芬
右上訴人等因被告等殺人案件，不服臺灣高等法院中華民國九十
年一月十七日第二審判決（八十九年度上重訴字第五八號，起訴
案號：臺灣新竹地方法院檢察署八十九年
度偵字第二二八四），提起上訴，本院判決如左：
    主  文
上訴駁回。
    理  由
本件原判決認定上訴人即被告劉民信（原名劉論忠）與上訴人即
被告徐淑芬於民國八十七年七月相識後成為男女朋友關係（二人
並於八十九年四月十九日結婚），因徐淑芬於八十九年三月二十
六日，向劉民信告稱其於八十五年至八十七年間，曾經遭先前由
婚友社聯誼介紹認識之男子邱○平強姦多次，邱○平復以電話持
續對其恐嚇騷擾，劉民信知悉後甚為氣憤，乃要求徐淑芬對邱○
平提出強姦告訴，旋即積極帶徐淑芬向律師耿○穎、陳○民等人
請教相關法律問題及程序。嗣二人因無強姦之證據，乃謀議造成
邱○平強姦徐淑芬之情況，再予蒐證後提出告訴，隨之積極打聽
邱○平工作地點及住處，並先行以錄音機試驗錄音效果，以備待
邱○平到達後錄音蒐證。嗣二人得知邱○平於○○電腦股份有限
公司（下稱○○公司）任職，即推由徐淑芬於八十九年四月二十
一日下午四時許，陸續打電話十二通至○○公司，欲誘邱○平至
○○市○○路十八巷一弄七號住處會面，適此期間邱○平正在開
會，俟開會後，於同日下午六時許回電予徐淑芬，此後雙方互相
通話數次，電話間劉民信在旁並細聲囑咐徐淑芬與邱○平約在國
立○○中學前會面，迨邱○平應允晚間會到○○後，二人即商議
並準備蒐證，劉民信並告知徐淑芬要自己騎機車赴約，不能搭乘
邱○平之汽車，遇到不利情形時即大聲喊出：「不要強暴我」等
訊號，其聽到後會立刻出面保護等語，二人隨即於晚間外出用餐
，並購買相機、剪刀等物備用，至同日晚間八時許返家，見分租
房間之房客李○涼夫婦在家，劉民信乃以有朋友來訪，怕會很吵
為藉口，交新台幣二千元予李漢涼，請李○涼夫婦當晚至○○市
○○賓館投宿，俟李○涼夫婦外出後，二人即於房間塑膠衣櫃上
、窗戶外分別置妥錄音機，並準備相機、球棒等物，以資蒐證及
備用，嗣於八十九年四月二十一日晚間九時二十分許，邱○平抵
達○○市國立○○中學校門口，即以電話通知徐淑芬，徐淑芬乃
騎機車至該處引導邱○平開車至其住處，劉民信則先一步在房間
內按下置於塑膠衣櫃上之錄音機，並躲藏於屋外窗戶下，徐淑芬
與邱○平進入房間後，徐淑芬即導引話題，欲誘導邱○平承認曾
於八十五年間對其強暴之事，但歷時約二十餘分鐘，邱○平始終
未承認有強姦之事，徐淑芬及躲於屋外之劉民信漸感不耐，旋於
對話中出現徐淑芬、邱○平彼此要求對方「主動」等語，繼之對
話中徐淑芬突然說「裙子脫掉了」之後，即一改平和之語氣，轉
而放聲高喊：「不要啦，不要啦，不要強暴我啦」，企圖製造邱
○平對其強暴之假象，邱○平聞言回應：「我沒有強……（聲音
甚小，無法確認）為什麼將裙子脫掉」，徐淑芬又說：「我」、
「你先脫的」、「沒有啦，他是因為」等語，而當徐淑芬高喊之
時，躲藏於屋外窗下之劉民信聽見徐淑芬之訊號，立即從窗戶向
房內觀望房間內之情形，發現邱○平僅穿著內褲，且狀似有曖昧
之行為，而邱○平見立於窗外之劉民信，復向徐淑芬詢問：「他
是誰﹖」，徐淑芬心慌答以：「因我隔壁住的，他學生，住學生
，學生有時帶狗」，邱○平乃表示：「不是，我的意思是說他可
能對你」，徐淑芬又稱：「不會啦」，而在徐淑芬與邱○平此段
對話中，劉民信因本對邱○平深為不滿，至此已難耐怒火，頓萌
生殺害邱○平之犯意，隨即衝入屋內，以腳踢破房間門，破門而
入後即以三字經痛罵邱○平，並持置於房間內為先前房客所遺留
之鋁製球棒朝邱○平之頭部、腹、腰部、○○○猛擊，邱○平遭
劉民信一陣猛力毆擊倒地後，劉民信持以毆擊邱○平之鋁製球棒
突然揮空鬆手脫落，詎劉民信仍不罷手，因見木製置物櫃內尚有
其所有之榔頭（即鐵鎚）一把，竟又持該榔頭繼續朝邱○平之頭
部猛力敲擊（其間邱○平僅於劉民信開始毆打之後，曾以台語喊
『等ㄌㄟ』（即等一下之意）三聲、大叫『哇』一聲痛苦聲、以
及於被毆打後之呻吟聲之外，未有其他言語），在此同時，徐淑
芬見劉民信狀似瘋狂以鋁製球棒重擊邱○平之頭部、腹、腰部、
及以榔頭重擊邱○平之頭部，已然知悉劉民信欲置邱○平於死地
，竟仍基於精神幫助劉民信殺害邱○平之意，持續放聲高喊「不
要強暴我」、「不要脫我衣服」，以刺激、強化劉民信殺害邱○
平之決心，而劉民信於此期間果無法平息怒氣，竟於一分三十秒
之時間，接連不斷以鋁製球棒及榔頭重毆邱○平，邱○平因突然
遭受劉民信之重擊，毫無反抗之力，而倒地不起，嗣徐淑芬見邱
○平受劉民信之重擊，已倒於木製置物櫃前，明知邱○平遭重擊
已然奄奄一息，任何持續之加害行為，均足以使邱○平死亡，竟
欲思報復，乃將精神上幫助殺人之犯意提升為與劉民信共同殺害
邱○平之殺人犯意聯絡，而持當日所購買之剪刀一把，並高喊：
「我幫你○○」（國語發音）後，即朝邱○平之○○及○○○○
猛剪一下，然因剪下時稍滑了一下，故僅造成邱○平○○○○一
處弧形利器傷，長度五‧五公分，○○前端○○一處二‧五公分
利器傷，○○一處長二‧五公分利器傷。徐淑芬以剪刀剪邱○平
○○後，劉民信猶持續以榔頭猛擊邱○平，徐淑芬亦持續放聲高
喊：「不要強暴我」、「不要脫我衣服」，直至邱○平已無聲息
，劉民信始告罷手。邱憲平則因其二人之共同加害行為，造成右
眼一處七×六‧五公分紅棕色皮下出血，左眼一處六‧五×四公
分紅棕色皮下出血，右眼眶下緣兩處裂傷（長度分別為一公分及
一‧二公分），左臉頰下端一處之紅棕色皮下瘀血傷（長十五公
分、寬六公分），其上一處八×三公分脫皮區，下頜骨左側位於
左下頜第一小臼齒處一處由外向內之線狀骨折及一處長○‧六公
分之左側頰粘膜裂傷，口腔上下唇均有瘀血傷，前額一處條長八
公分裂傷，左前頂部一條長七公分裂傷，右顳部一條長三公分線
狀裂傷，右後枕部一個「Ｙ」字形裂傷，其兩段長度分別為四公
分及二公分，右後枕部下端一個圓弧狀「Ｃ」形裂傷，圓弧長度
二‧九公分，頭皮後前額、左頂部、右顳部及後枕部均廣泛頭皮
下出血，左後枕部一處凹陷性骨折，邊緣長二‧九公分鈍力傷害
，顱腔兩側頂、枕部有瀰漫性蜘蛛膜下腔出血，小腦左下端局部
蜘蛛膜下腔出血及腦挫傷，腦部左前頂葉、右下顳葉及小腦左下
端均有局部腦挫傷，腰背部一處棍棒傷，大小為十八×六公分，
其下造成第一腰椎及第二腰椎骨折及腸繫膜出血，恥骨連合部有
一處橫向棍棒傷，大小為十×七公分，○○○○上一處弧形利器
傷，長度五‧五公分，○○前端○○一處二‧五公分利器傷，○
○一處長二‧五公分利器傷，左前臂腹側一處十五×七‧五公分
之紅棕色皮下瘀血傷，左手腕外側一個六×六公分之紅棕色皮下
瘀血傷，其上有裂傷，左手掌背一處十╳六公分之紅棕色皮下瘀
血傷，致僅一息尚存。嗣二人罷手後，意圖假造邱○平入侵強暴
徐淑芬及劉民信入內與邱○平打鬥之場景，乃拖地、敲壞房間窗
戶玻璃與脫下邱○平之內褲，迄至同日晚間十時三十八分許，劉
民信在有偵查犯罪職權者發覺前，以電話撥打一一○向警方報案
稱其女友被人強暴目前人還在現場，復以電話聯絡陳○文律師，
至員警到達現場，即自動向警員陳述現場被打倒之邱○平乃其所
為，而不逃避接受裁判，並經警於現場扣得劉民信所有之榔頭一
把及劉民信、徐淑芬所有之剪刀一把等共同供殺害邱○平所用之
物，另扣得鋁製球棒一枝、木製球棒一枝，而邱○平雖經警緊急
送往行政院衛生署新竹醫院急救，仍因顱腦部損傷合併腹腔內出
血、頭部及背部鈍力外傷、顱骨凹陷性骨折合併胰臟破裂出血，
延至八十九年四月二十二日上午四時許不治死亡等情，係以上開
事實業經被告等分別在在警訊及偵查中供認不諱，復有證人耿○
穎、陳○民、李○涼之證言、卷附之劉民信筆記簿影本、法務部
調查局八十九年九月十一日（）陸（四）字第八九○六三九九
三號鑑定通知書、法務部法醫研究所（）法醫鑑字第○四八九
號鑑定書、臺灣新竹地方法院檢察署勘驗筆錄、驗斷書、相驗屍
體證明書、現場平面圖、現場照片三十一幀、檢察官勘驗現場繪
製之現場簡圖、警員劉○昌繪製之刑案現場平面圖、新竹市警察
局第二分局東勢派出所轄區發生變死案件初步調查報告表、新竹
市警察局受理各類案件紀錄表、邱○平解剖照片九幀、第一審法
院勘驗現場錄音帶之勘驗筆錄、檢察官督同法醫師勘驗扣案鋁棒
、榔頭、剪刀之結果及扣案之現場錄音帶、劉民信持以行兇之鋁
棒、榔頭、剪刀可資佐證。為其所憑之證據及認定之理由。並就
劉民信辯稱：係邱○平強迫徐淑芬○○，伊見狀阻止，邱○平即
持鋁棒對其攻擊，伊乃與之爭奪鋁棒，搶奪之間，邱○平跌倒，
伊乃自櫃子內取物打邱○平頭部，事發前，曾將邱○平擬往找徐
淑芬之事，告知李○涼，並向李某求助，惟李○涼不予理會，李
○涼所證不實及徐淑芬辯稱：因八十五至八十七年間被邱○平強
暴很痛苦，又怕遭劉民信毆打，所以與邱○平原約在○○○○會
面，嗣後才依劉民信囑咐改約邱○平在○○中學前見面，劉民信
要伊不可坐邱○平的車，遇到事情要大聲求救，當時是想讓邱○
平自己說出強暴之事，因邱○平躺在床上靠窗，為避免邱○平往
外看見劉民信而停止談話，所以才說你主動，後來邱○平在塑膠
衣櫥處，露出○○並強拉住伊○○，伊才喊不要強暴，之後劉民
信進來拉邱○平，伊想到要讓鄰居知道來幫忙所以才會高聲喊，
並爬出房間到客廳，伊不知球棒、剪刀、照相機以及錄音之事，
是劉民信做的，邱○平之○○是劉民信剪的不是伊剪的，當天伊
係穿褲子而非裙子，在警訊時有被刑求，且偵查中檢察官常不讓
伊說，伊很恐懼才會附和從員警、法醫處所聽來之情節各等語，
分別以：（一）於案發現場所發現，原本係劉民信、徐淑芬擬用
以蒐證用之錄音帶，經第一審法院勘驗結果，其內容為：「錄音
帶全長約二十八分三十七秒。譯文僅記載大要，徐淑芬語氣平和
，邱○平聲音量甚小，不易聽出內容，可辨其係與徐淑芬對話。
」、「錄音帶中有：邱男聲『我希望你主動一點』、徐女聲『我
希望你主動』、邱男聲『……』（無法辨識）、徐女聲『今晚就
不住在這裡了？』、邱男聲『我要回去』、徐女聲『你不是說他
回娘家嗎』、邱男聲『……』、徐女聲『裙子脫掉了』（說話語
氣平和與先前對之語氣相同）、徐女聲（突然高喊）『不要啦，
不要啦，不要強暴我啦』、邱男聲『我沒有強……為什麼將裙子
脫掉』徐女聲『我』、『你先脫的』、邱男聲『……』、徐女聲
（語氣漸平和）『沒有啦，他是因為』、邱男聲『他是誰』、徐
女聲（語氣平和）『因我隔壁住的，他學生，住學生，學生有時
帶狗』、邱男聲『不是，我的意思是說他可能對你』、徐女聲『
不會啦』」、以及「徐淑芬說完後，突然出現撞擊聲，劉民信突
然撞門進入，隨即大喊『○○○××』（台語，二聲），同時出
現重擊聲，徐淑芬同時高喊『不要強暴我』（數聲），之後出現
一聲似東西落地聲，邱○平喊『等ㄌㄟ』（台語，三聲），隨即
又出現劉民信邊喊『○○○』等三字經，同時重擊聲不斷，期間
徐淑芬又接續喊『不要強暴我』，且在劉民信連續重擊聲期間，
出現『ㄎㄧㄤ』聲一聲，又出現徐淑芬發出『ㄎㄧ』聲一聲，以
及喊『我幫你幹破』（國語發音）一聲，接著，劉民信又重擊一
聲，稍有停頓後，出現邱○平大叫『哇』一聲痛苦聲，而邱○平
此聲『哇』痛苦聲並非緊接續劉民信之重擊聲之後隨即發出，而
是在劉民信重擊聲之後，略稍微停頓之後才發出『哇』聲，而在
劉民信重擊後，邱○平未馬上發出『哇』聲痛苦聲，應可判斷，
此時邱○平之『哇』聲應非係遭劉民信重擊後而發出之聲音，之
後劉民信又繼續毆擊邱○平，並伴隨辱罵三字經聲不斷，徐淑芬
亦不斷喊叫『不要強暴我，不要脫我衣服』等語，而此期間，亦
有劉民信重擊中斷，劉民信之喘氣聲，以及邱○平之呻吟聲。」
、「自劉民信破門而入至錄音帶終止共約一分三十秒許」等情，
業據第一審法院勘驗該錄音帶及其內容無誤，並有勘驗筆錄在卷
可稽，而第一審法院於審判期日，亦再度勘驗、撥放該錄音帶，
對被告等踐行調查程序，雖徐淑芬對其中「我幫你○○」，否認
為其所說，其選任辯護人復當庭表示是否為徐女所言有疑義，請
求送鑑定（見第一審卷第二卷第二四四頁至二四六頁、第二五二
頁背面、第二五六頁背面、第二五七頁、第二五九頁背面、第二
六○頁背面），惟其與劉民信就錄音帶所錄內容之有無，並無爭
執，劉民信於原審調查中對錄音部分，亦無爭執，參之本案現場
，只有被告二人及被害人，則錄音帶中女聲部分，自係徐淑芬之
聲音無訛，徐淑芬於原審中另稱撥放時聽的不是很清楚，自無足
採。（二）扣案之榔頭、鋁製球棒、剪刀、及被告劉民信之棕色
球鞋、花格襯衣、牛仔褲，徐淑芬之女用內褲、胸罩，邱○平之
手錶、內褲毛髮、男內褲、長西褲等物經送法務部調查局鑑定結
果，其上血跡之ＤＮＡ型別均與邱○平之ＤＮＡ型別相同，而女
牛仔褲上則未有血跡反應，有法務部調查局八十九年九月十一日
（）陸（四）字第８９０６３９９３號鑑定通知書在卷可按；
則事發當時邱○平正與徐淑芬聊天，談話中徐淑芬突然高喊「不
要啦，不要啦，不要強暴我啦」，邱○平即質疑其為何如此高喊
，正當徐淑芬解釋之際，劉民信即破門而入，並持續出言辱罵邱
○平以及用鈍器重擊，而邱○平自被告劉民信開始毆打後，除曾
以台語喊「等ㄌㄟ」（即等一下之意）三聲、大叫「哇」一聲痛
苦聲、以及於被毆打後之呻吟聲之外，並未有其他言語，其間亦
無互毆之聲音，而徐淑芬於劉民信毆打邱○平時，一再在現場高
喊「不要強暴我」、「不要脫我衣服」，並曾高喊「我幫你○○
（國語發音）」，邱○平隨之大叫「哇」，足證劉民信所辯：邱
○平持鋁製球棒打伊；徐淑芬所辯：要讓鄰居知道來幫忙才大喊
等語，均不足採。又徐淑芬之內褲上有邱○平之血跡反應，而其
於員警到場後所穿之女用牛仔褲上竟無血跡反應，足見其應係案
發後換穿該女用牛仔褲，不能憑此認定錄音帶中徐淑芬所稱「裙
子脫掉了」並非事實，所辯當日穿褲子等語，亦不足採。（三）
邱○平○○及○○○○所受之○○○○一處弧形利器傷，長度五
‧五公分，○○前端○○一處二‧五公分利器傷，○○一處長二
‧五公分利器傷，業據徐淑芬於警訊時供稱：「（問：死者邱○
平的○○○是在何時？被何人所傷？）邱○平在被劉民信毆打倒
地時，有爬起來（是試圖爬起來，但未起來）我看到邱○平試圖
要起身，我因害怕就把持在手中的剪刀就邱○平的○○○連著內
褲對準剪了下去」（見偵查卷第一百三十五頁），偵查中復供稱
：「邱倒在地時，我才趁邱倒地去剪他○○，因當時他仍有知覺
，剪刀放在床下的」、「見邱倒下後仍有知覺，才拿出床下剪刀
剪他○○，因我很恨他之前強暴我」、「劉打邱以後我才拿出剪
刀」、「（問：是劉在打邱過程中你剪他的？答：）是」、「剪
一刀滑了一下剪了較長」、「只有剪刀我買來」、「被他強暴十
多次，才會很恨他剪他○○」（見偵卷第二二頁至第二四頁）、
「劉的鋁棒脫手了，我拿出剪刀，且邱仍在叫、掙扎，我想剪他
下體，以後警察問何以他○○會受傷，才會說出他強暴我之事」
（見偵查卷第三十六頁），再參諸邱○平之○○及○○○○共受
有三處利器傷，而經法務部法醫研究所鑑定結果，認「○○○三
處利器傷與死者生前所穿內褲比對結果，其傷害形態與扣案之剪
刀傷害特徵吻合，因其內褲僅有一處大弧形的破裂，推測其傷害
應為一次剪傷所造成的大區域弧形傷害。」，核與徐淑芬所供之
「剪一刀滑了一下剪了較長」相符；而案發後檢察官督同相驗員
相驗邱○平屍體時，僅發現邱○平○○受有「左○○撕裂傷（餘
待解剖）」（見相驗卷第十八頁勘驗筆錄），並未勘驗查知邱○
平○○及○○○○共受有三處利器傷，亦未依傷勢比對邱某內褲
之破裂情形，另相驗員驗斷書上復僅記載「○○呈外傷樣，○○
左側呈外傷樣」（見相驗卷第二十七頁），其後於八十九年四月
二十五日下午十四時三十分許，經由法醫師解剖並比對被害人內
褲結果，始查知為一次剪傷所造成的大區域弧形傷害，但徐淑芬
則早於八十九年四月二十二日下午二十時檢察官訊問時，已供明
係「剪一刀滑了一下剪了較長」，是邱○平○○及○○○○所受
傷害，係徐淑芬以剪刀剪一下所致，堪予認定，徐淑芬嗣後翻異
前詞，辯稱並非其所為，委不足採；劉民信於第一審法院審理時
供稱邱○平○○傷害係其持鐮刀造成，與邱○平所受傷害，並不
相符，應係袒護徐淑芬之詞，不足採信。（四）徐淑芬於警訊中
作供之情形，業據證人即當日到場處理及製作筆錄之員警陳○興
於第一審法院證稱：「（問：徐淑芬八十九年四月二十二日訊問
筆錄是否你製作？）是我製作，訊問過程全程都有律師在場，並
未用強暴脅迫等不正方法取供。」、「（問：有無將被告徐淑芬
點滴針拔出，任被告徐淑芬血液直流？）製作筆錄時沒有（流血
情形），是徐就醫後，回警局時，一下車徐就衝到快車道，我和
副主管許○松趕快將他拉住，因徐從醫院回來有吊點滴，當時副
主管拉住他的手，點滴管有破裂有流血，只有這個時候點滴有脫
落，血有逆流，副主管就把流血部位壓住，帶入派出所，當時是
點滴管與針頭分離，副主管把針頭拔出才能壓住手止血，到派出
所見止血後就沒有把針頭再插回去，因為我們不是專業人員，當
時徐有二、三個親人在派出所等，徐到派出所就和親人講話哭泣
，當時徐並未請求就醫，且精神很好，一直與親人交談，要他親
人幫徐找律師。」、「（問：警訊筆錄內容是否照被告供述記載
？）對，有照被告所言製作」，另證人即製作筆錄之員警王○於
第一審復證稱：「（問：八十九年四月二十八日、五月一日警訊
筆錄是否你製作？）是我製作的，當時並沒有以強暴脅迫或其他
不正方法取供，我是請徐坐在我旁邊，當時我問他一些疑點，我
有用錄音機，開始時徐不合作，說他有吃藥什麼都不記得，後就
針對案情問他，但徐供詞前後三次都不一樣」、「因被告每次講
的不一，我記憶不是很清楚，且有時被告要我關掉錄音或要我更
改筆錄記載」、「（問：訊問過程中，有無禁止被告飲食、如廁
，筆錄是否有照被告陳述記載？）徐一直要上廁所，我有帶他去
，也有買麵及便當給他吃，但徐麵吃幾口就說不吃，用不吃要脅
我」、「我從來沒有打過徐，且徐情緒緩和時會握我的手，我要
他說實話，他一直在思考，如問他重點，他會思考很久扯很遠，
他要上廁所，都有馬上讓他去，要吃飯，也有買給他吃」，公訴
人於第一審亦當庭指稱：「當時徐狀況不好，有先就醫後才訊問
，當初是以性侵害被害人保護，且徐的家屬都在場，不可能會有
警員對徐刑求，訊問徐時律師在場，律師也有叫徐把現場情形說
，訊問後發覺徐所言不實，才發現徐涉嫌才逮捕」，而徐淑芬於
八十九年四月二十二日在新竹市警察局第二分局東勢派出所、以
及新竹市警察局第二分局（筆錄上誤載為二十三日）製作之警訊
筆錄，以及八十九年四月二十二日在新竹市警察局第二分局，八
十九年四月二十四日在台灣新竹地方法院檢察署製作之訊問筆錄
，均有徐淑芬所委任之彭○炎律師在場，並於警訊筆錄簽名，顯
然不可能有對徐淑芬刑求之情事，徐淑芬所辯於警訊、偵查中遭
受刑求，顯不足採。（五）扣案之鋁棒：長八十五公分，最大直
徑六‧五公分，鐵鎚（即榔頭）：為黑色金屬鎚頭及木質把柄，
全長三十一公分，把柄長二十五‧六公分，寬高為二‧六×二‧
五公分，金屬鎚頭長九‧八公分，寬高為四‧七×四‧六公分，
剪刀：為黑色金屬剪刀，全長二十三公分，剪刃長八‧三公分，
刃厚○‧四公分，握柄長十四‧七公分，業據檢察官督同法醫師
勘驗明確，衡諸常情，以此等金屬製堅硬鈍器，朝人體之頭部、
腹、腰部、○○○等部位重擊將導致死亡，而劉民信衝進房間內
，隨即持鋁棒、榔頭朝邱○平持續重擊長達一分三十秒許，而此
期間，邱某除以台語喊「等ㄌㄟ」（即等一下之意）三聲、大叫
「哇」一聲、以及被毆打後之呻吟聲外，並無其他言語及互毆聲
音，又被害人已經倒地不起並發出呻吟聲，劉民信仍持續重擊，
劉民信於重擊之間短暫有發出喘息聲後復再持續重擊，再參酌邱
○平所受傷勢，其中腹、腰部受有一處棍棒傷，造成第一腰椎及
第二腰椎骨折與腸繫膜出血之傷害，若不救治，可致命，頭部多
處裂傷，其中一處造成邱○平左後枕部凹陷性骨折，邊緣長二‧
九公分，足見劉民信下手甚為兇狠，且係持續朝邱○平致命部位
重擊，顯然有殺害邱○平之決意。另徐淑芬見劉民信以鋁棒重擊
邱○平頭部、腹、腰部，於鋁棒鬆手脫落後迅即改持榔頭續朝邱
○平頭部猛力敲擊，致邱○平頭部多處裂傷且毫無抵抗能力倒地
不起奄奄一息之下，猶全程持續放聲高喊「不要強暴我」，顯然
係基於在精神上幫助劉民信以刺激、強化遂行殺害邱○平之意思
而為之，嗣後，徐淑芬再持扣案之剪刀，高喊「我幫你○○（國
語發音）」後，朝邱○平○○及○○○○猛剪一下，然因剪下時
稍滑了一下而造成邱○平三處利器傷，而徐淑芬以剪刀剪被害人
○○後，於劉民信持續以榔頭毆打邱○平之時，復繼續放聲高喊
「不要強暴我」、「不要脫我衣服」，顯見其持剪刀下手剪邱○
平○○時，已經轉變其犯意，而係基於與劉民信共同殺害邱○平
之意思聯絡而下手實施殺人之行為，是被告等雖未事先謀議殺死
被害人，但徐淑芬以剪刀下手剪邱○平○○時，二人顯然已基於
相互之認識，對殺人有默示之合意，參之最高法院七十三年台上
字第一八八八號判例及同院七十三年台上字第二三六四號判例，
被告等為殺人之共同正犯。被告等辯稱非故意殺害邱○平，徐淑
芬另辯稱無殺人或幫助殺人之犯意，均係卸責之詞，並無足採。
（六）被告等雖一致辯稱邱○平曾強迫徐淑芬為其○○，然徐淑
芬就邱○平如何箝制其行動、如何強迫其為其○○以及有無接觸
等情，先後供述均不相符，況且案發現場之錄音帶中，徐淑芬與
邱○平進入屋內，雙方即持續聊天，徐淑芬說「裙子脫掉了」後
，隨即高喊「不要啦，不要啦，不要強暴我啦」，邱○平質問「
我沒有強：：為什麼將裙子脫掉」，徐淑芬即解釋說「我」、「
你先脫的」、「沒有啦，他是因為」，未久劉民信即衝入毆打邱
○平（參見勘驗筆錄），是邱○平顯然無強迫徐淑芬為○○行為
之時間。尤其「邱○平之○○抹拭棉棒，僅發現符合死者基因型
的結果，未發現有徐淑芬的基因型」，復據法務部法醫研究所鑑
定無誤，是被告等辯稱事發當時邱○平強迫徐淑芬為其○○，應
不足採。於理由內詳加指駁及說明。因認被告等所為，均係犯刑
法第二百七十一條第一項之殺人罪，另敘明劉民信為上開殺人犯
行後，在有偵查犯罪職權者發覺前，以電話向警方報案，警方據
報到場後，復自動陳述現場被打倒在地之邱○平乃其所為，且留
在現場未逃匿，並接受裁判，有新竹市警察局受理各類案件紀錄
表可稽，其合與刑法所定自首之要件，應依刑法第六十二條前段
規定減輕劉民信之刑。而以第一審判決認被告等犯罪事證明確，
適用刑法第二十八條、第二百七十一條第一項、第六十二條前段
、第三十七條第一項、第二項、第三十八條第一項第二款規定，
分別審酌被告等原係為蒐集證據而誘使邱○平到場，徐淑芬先前
與邱○平之關係，劉民信與邱○平素昧平生，因徐淑芬之陳述而
對邱○平成見已深，嗣見邱○平僅著內褲竟下手殺害，且劉民信
於一分三十秒許之時間內持續重擊邱○平，活活將之重擊致死，
手段兇殘，徐淑芬則予劉民信之精神上幫助在先，嗣又提升犯意
，與劉民信共同基於殺人之犯意聯絡，在邱○平被重擊已經奄奄
一息之下，猶以剪刀剪邱○平○○，二人所為除致邱○平死亡外
，亦造成邱○平家庭破碎（當時邱○平之妻懷有一女，現甫生產
），犯罪後被告等猶清理現場掩飾實際犯行，參以劉民信雖坦認
有持鋁製球棒、榔頭毆打邱○平，惟猶辯稱係先受邱○平攻擊，
徐淑芬亦坦認帶領邱○平至現場，惟否認下手剪邱○平○○及其
餘之犯罪經過，且被告等又均未與邱○平家屬達成和解，被告等
犯罪之動機、目的、行為時所受之刺激、犯罪所生之危害、犯罪
後之態度及品行、智識程度等一切情狀，分別量處劉民信無期徒
刑，褫奪公權終身，量處徐淑芬有期徒刑十二年，褫奪公權八年
。並以扣案之榔頭、剪刀各一把，分別屬劉民信所有及被告等共
有供犯罪所用之物，業據被告等供述明確，應依法宣告沒收，至
扣案之鋁製球棒，係先前房客所遺留之物非被告等所有，業據被
告等供述明確，另木製球棒、錄音機、行動電話等物，均非被告
等供殺人犯罪所用之物，不為沒收之諭知，其認事用法及量刑均
無違誤。乃維持第一審法院分別論處被告等共同殺人罪刑之判決
，分別駁回檢察官及被告等在第二審之上訴。檢察官上訴意旨略
謂：（一）依最高法院七十年度台上字第五四九八號判決意旨，
自首須以自承犯罪而接受法律制裁為要件，若無接受法律制裁之
意思，即難認係自首，劉民信以電話向警方報案時報稱：「其將
涉嫌強暴其女友之邱○平打傷」，乃虛構邱○平強暴徐淑芬之事
，若其報案內容屬實，極有可能因正當防衛而不罰，其顯無自願
接受法律制裁之意，原審認劉民信係自首，顯然違背法令。（二
）徐淑芬犯後態度惡劣，未賠償邱○平家屬，復處處侮辱邱○平
，其為始作俑者，揆諸原判決審酌之科刑輕重標準，應予高度量
刑，而殺人罪之法定本刑為死刑、無期徒刑或十年以上有期徒刑
，以徐淑芬手段兇殘、態度惡劣及比例原則，原審低度量處有期
徒刑十二年，與其理由矛盾。劉民信上訴意旨略稱：（一）邱○
平後枕部右邊Ｙ字形裂傷係受地上鐵鎚在下端來向擠過離開地面
，頭部撐時受傷，相對的同後枕部左邊受力很小，顯然沒有裂傷
，況且邱○平昏迷死亡之原因，乃其生前有冠狀動脈硬化性心臟
病、中度脂肪肝及腦部蜘蛛膜下腔出血，顯然係因生前心因性中
樞神經不定時蜘蛛膜下腔出血引起昏迷在先，頭部外傷意外在後
，法務部調查局法醫研究所鑑定書不能以推測、擬制之詞，認邱
○平頭部外傷為鈍力打擊性傷害，且以此為邱○平之致命傷。（
二）劉民信於邱○平受傷後，已於第一時間報警送醫，並盡力救
護，原判決認劉民信有殺人之故意，顯屬偏頗，且有理由矛盾之
違法。（三）邱○平對徐淑芬為性侵害，被告等曾向李○師夫妻
反應不獲支持，報案亦無用，徐淑芬之父又不出面，渠等除了錄
音蒐證外，不知所措，事發當時，邱○平將門自內上鎖，劉民信
看不見室內狀況深覺心慌，意外去撞門查看，見體重一百多公斤
之邱○平身著內褲強力徐淑芬右頸，使劉民信感受強烈，下扯
邱○平內褲，詎邱某以書桌下鐵鎚攻擊劉民信，致劉民信手臂有
五×五公分瘀傷，劉民信反手握其右手臂朝其右肩推下，直覺的
奪其鐵鎚出氣，而邱○平則因腳下有內褲跑不開，其身體遭鐵鎚
擊中時，都未出聲，倒地後，改以台語喊「等ㄌㄟ」，給誰聽，
有違常理，意圖明顯，該譯文中有關「等ㄌㄟ」台語三聲，劉民
信不知究係何人所變造，足見檢警先以被告等藉機勒索錢財之事
實偵辦，後又變造事實起訴，該錄音譯文不唯與事實不符，亦與
經驗法則有違。又劉民信出氣中以剪刀剪邱○平○○，其轉身保
護○○，臀部朝上，劉民信一時之間不知所措，高喊一聲與徐淑
芬之喊聲呼應，並非「哇」聲，此更非邱○平之叫聲，接著才拿
鋁棒朝邱○平臀、腰部攻擊，打了一分三十秒氣消了，人始驚醒
，為取證公開現場錄音帶，乃急忙取帶，詎邱○平乘機爬起搶奪
鋁棒，在拉扯中衣物沾到血跡，而現場『ㄎㄧㄤ』聲係西瓜刀被
邱○平碰落之聲，劉民信與之無深仇大恨，並未持之砍殺邱○平
，更無心戀戰，事後又盡救護，也立刻報警，搶救過程並未延誤
，邱○平因心因性中樞神經昏迷，令人遺憾，劉民信生涯規劃在
國外，有美國海事簽證、美金、日本商務簽證、中國大陸通行證
及人民幣、海外船長經歷、證照可證，而現場錄音中之「ㄎㄧ」
聲為鐵鎚柄倒地聲，並非徐淑芬所發，被告等之喊聲是喊來喊去
，顯見渠等是分開的，至少非在同一房間，邱○平被重擊時未叫
「哇」，停止遭重擊後才叫「哇」，顯然矛盾，原判決未調查有
未盡調查能事之違法。（四）木製球棒係八十九年三月二十八日
購買，有統一發票可證，與原判決第四頁第八行記載係前一、二
日購買不同，原判決之判斷有瑕疵。徐淑芬之上訴意旨則略以：
（一）本案係因邱○平曾對徐淑芬性侵害引起，徐淑芬原無殺害
邱○平之犯意，否則豈有約在住處殺人之理﹖徐淑芬係為蒐證遭
邱○平性侵害之事，而購買錄音機、照相機，其在主觀上既無殺
害邱○平之故意，客觀上亦無殺人之行為，劉民信一時無法控制
之殺人犯意及行為，已超出原本蒐證之意思範圍，徐淑芬如何與
之有共同犯意之聯絡，原判決認定徐淑芬為共同正犯，與事實不
符。（二）徐淑芬遭邱○平性侵害長達二年，求助無門，迄今身
心痛苦不堪，其妹於八十四年間亦因遭受性侵害求助無門，罹患
情感性精神病，而徐淑芬就其曾否持剪刀剪邱○平○○，更是供
述不一，可見其精神狀況顯有異常。再者徐淑芬、劉民信對究係
何人持剪刀剪邱○平○○之供述矛盾，劉民信在獄中寫予徐淑芬
之書信內，復承認係伊以剪刀剪邱○平○○，原判決未將被告等
送法務部調查局測謊及鑑定徐淑芬之精神狀況，顯未盡調查能事
。（三）徐淑芬於第一審即辯稱：「八十九年四月二十二日、二
十三日有做筆錄沒錯，四月二十一日晚上我沒睡，這兩份筆錄我
被刑求，四月二十二日筆錄訊問時，訊問的警員說，如果下一個
問就沒有那好過，有一個警員胖胖，還用三字經罵我，胖胖的警
察還踢我，當時我不肯做筆錄，拔針頭的警察，還我手臂，四
月二十三日筆錄用三字經罵我，也有警察忽然用拳頭打我背部，
要訊問之前用腳踢我」、「是警察將所有事情告訴我，我才編出
來，是警察說筆錄做好不能更改叫我簽名，總而言之，是依警察
告訴我的一切細節編出來的」，則徐淑芬顯然有被刑求之虞，原
判決竟以訊問當時徐淑芬之律師在場，且無任何可認有刑求跡象
之懷疑情事，說明證人蕭○運無訊問之必要，惟徐淑芬選任之律
師並未全程在場，其於訊問中途始到場，原審未傳訊律師求證，
有應於審判期日調查之證據未予調查之違法。（四）徐淑芬之自
白、邱○平○○究為剪刀抑或鐮刀所傷、徐淑芬於事發當日係穿
褲子抑或裙子，原判決未予究明，即作為判斷之依據，有違證據
法則。（五）事發現場面積僅三坪不到，並不適合高喊傳意，而
高喊旨在在向遠距離之人傳達訊息或因害怕而發，可見被告等於
事發當時分處彼此無法目睹對方之位置，徐淑芬在體重一百多公
斤之邱○平強頸、肩部位之情況下，語氣豈會平和﹖當時徐淑
芬在室外，不過問劉民信與邱○平間之事，卷附錄音帶之譯文，
顯屬不實，原審為何不當庭播放﹖原審未命當庭播放，即以推測
、擬制之方式，逕行判決，自有未盡調查能事及採證違背證據法
則之違法各等語。惟查被告於犯罪未發覺前，向該管公務員告知
其犯罪，而不逃避接受裁判者，即與刑法第六十二條規定之自首
條件相符，並不以報案時言明「自首並願受裁判」為必要；至於
被告自首當時或自首後，對其告知之犯罪事實有所主張或辯解，
則係被告辯護權之行使，不能僅據此即謂被告無接受裁判之意思
。劉民信打電話向警方報案之同時，對本件事發之起因，雖告稱
係將涉嫌強暴其女友之邱○平打傷，但劉民信於事發後，即主動
打電話向警方報案，警員陳○興、陳○海據報趕抵現場時，復向
警員供認邱○平係其打傷，嗣並因之接受警方、檢察官偵訊及法
院裁判，業據證人陳○興結證屬實（見第一審卷第一○頁），並
有新竹市警察局受理各類案件紀錄表影本乙紙在卷可按（見偵查
卷第七四頁），至於其主張係因邱○平強暴徐淑芬始動手及其無
殺人之故意，乃對於犯罪動機之申辯，尚難執此即認劉民信報案
後無接受裁判之意思。本件情形與本院七十年度台上字第五四九
八號判決有關自首以犯人在犯罪未發覺前，向該管公務員自承犯
罪而受法律之裁判為要件之論敘，並無抵觸，原判決以：「劉民
信於有偵查犯罪職權者發覺前，以電話向警方報案，嗣經警到場
後，自動陳述現場被打倒在地之被害人乃其所為，而留在現場未
逃匿，並接受裁判（見新竹市警察局受理各類案件紀錄表及八十
九年度偵字第二二八四號卷第七四頁），核與刑法所定自首之要
件相合，應依刑法第六十二條前段之規定減輕其刑。至劉民信雖
然就案發之起因及犯罪情狀未全部照實陳述，嗣後又就部分經過
翻異前詞，另為與事實不符之陳述，惟此不影響其為前開自首行
為之效力」，說明劉民信部分，合於自首之要件，於法無違。檢
察官上訴意旨（一）指摘原判決以自首減輕劉民信之刑為違背法
令，並無理由。又原判決維持第一審法院審酌徐淑芬原為蒐集遭
邱○平強暴之證據而誘使邱○平到場，徐淑芬先前與被害人之關
係，其就劉民信殺害邱○平之行為，先則予劉民信精神上之幫助
，嗣又提升犯意，與劉民信共同基於殺人之犯意聯絡，在邱○平
遭重擊已經奄奄一息下，猶以剪刀剪邱○平○○○○，其所為除
致邱○平死亡外，亦造成邱○平家庭破碎（當時邱○平之妻懷有
一女，現甫生產），犯罪後僅供認帶領邱○平到現場，而否認下
手剪其○○及其餘犯罪經過及未與被害人家屬達成和解與其犯罪
之動機、目的、行為時所受之刺激、犯罪所生之危害、犯罪後之
態度、品行、智識程度等一切情狀，而量處徐淑芬有期徒刑十二
年，褫奪公權八年之判決，已就其刑之量定所審酌之輕重標準，
詳加說明，所科處之刑期復在法定刑範圍內，與其理由之論敘，
亦未抵觸，並無量刑與判決理由矛盾之情形，檢察官上訴意旨（
二）指摘原判決維持第一審法院量處徐淑芬有期徒刑十二年，禠
奪公權八年之判決有違法令，非有理由。次查邱○平經解剖鑑驗
，雖其左下肢動脈有中度動脈硬化、肝臟切面呈中度脂肪肝、大
、小腦有局部蜘蛛膜下出血及腦挫傷，惟其死亡之原因，係因遭
人以鋁棒、鐵鎚毆擊頭部，導致外傷性顱腦部損傷及腹腔內出血
，昏迷死亡，有法務部法醫研究所（）法醫所醫鑑字第○四八
九號鑑定書在卷足憑（見第一審卷第二冊第二二二頁），劉民信
上訴意旨（一）徒憑己見，主張上開解剖鑑定純屬推測，顯非有
理由。再者起意殺人而遂行殺人犯罪後，是否立即報案將被害人
送醫，曾否施以救護，乃犯罪後態度之問題，對其原已成立之殺
人犯罪並無影響。原判決事實欄認定劉民信基於殺害邱○平之犯
意，接續以鋁棒、鐵鎚猛擊邱○平，與其理由內說明為此認定所
憑之證據及理由（見原判決第二七頁第三行至第二八頁第一行）
，並無抵觸，至於劉民信曾否立即報警、事發後其有無救護邱○
平，均無礙於原判決事實認定，其上訴意旨（二）指摘原判決理
由矛盾，自非依據卷內資料而為主張。又證據之證明力，由法院
自由判斷，苟未違背經驗法則及論理法則，即不容任指為違法。
警方在現場查扣之錄音帶係被告等原為蒐集邱○平強暴徐淑芬之
證據而錄製，其內容除經第一審法院勘驗，製有勘驗筆錄為憑外
（見第一審卷第二冊第二四四頁至第二四六頁），第一審並當庭
播放錄音帶予被告等辯論（見同上卷第二五二頁背面、第二五六
頁背面），至於原審於審判期日雖未再踐行播放前開錄音供被告
等辯論之程序，即以第一審法院勘驗該錄音帶之勘驗筆錄作為判
決之證據資料，然查該勘驗筆錄係第一審審判長實施勘驗後所製
作，該筆錄已屬書證，原審既已依刑事訴訟法第一百六十五條第
一項規定，以提示該勘驗筆錄內容並告以要旨之方式，踐行該書
證之調查證據程序，並命被告等就該勘驗筆錄進行辯論，（見原
審卷第一○三頁），則其未更就錄音帶當庭播放，亦不能謂有刑
事訴訟法第三百七十九條第十款所稱應於審判期日調查之證據未
予調查之違法。劉民信上訴意旨（三）、徐淑芬上訴意旨（五）
徒就事實審法院採納該勘驗筆錄作為判決基礎之採證認事自由判
斷職權之合法行使，再為單純之事實上爭執。徐淑芬上訴意旨（
五）另指摘原判決未再播放該錄音帶勘驗，未盡調查能事云云，
均非有理由。又原判決理由內已敘明扣案之木製球棒並非劉民信
持以殺人之工具，事實欄復為同一認定，則劉民信究於何時購得
該木製球棒，自於判決無影響，是除去劉民信供稱係事發前一、
二日在市區體育用品店購買該木製球棒云云，本件仍應為同一事
實認定，劉民信上訴意旨（四）以其係八十九年三月二十八日購
入該木製球棒，指摘原判決認事違背法令，難認有理由。再查徐
淑芬於劉民信遂行殺害邱○平犯行期間，如何以共同殺人之犯意
參與本件殺人犯罪，已經原判決於事實欄詳予認定，並於理由內
說明為此認定所憑之證據及理由。而徐淑芬約邱○平至其住處，
以蒐集邱○平曾對其性侵害之證據，與原判決事實認定徐淑芬係
臨時萌生共同殺人犯意，並無抵觸，徐淑芬上訴意旨（一）就原
判決已詳予認定、說明之事，再為單純事實上爭執，並據之指摘
原判決違法，自非有理由。再者徐淑芬主張其妹因受性侵害，罹
患情感性精神病云云，即使實在，亦不能證明徐淑芬行為時，有
心神喪失或精神耗弱之情事，原判決以：「依被告二人謀議誘使
邱憲平至其住處，由徐淑芬誘導套問予以錄音，終至被告二人先
後起意殺人而下手實施，事後並清理現場等情，均見其二人犯罪
時之精神狀態正常，並無精神耗弱或心神喪失之情形，辯護人以
徐淑芬精神異常，並請求送鑑定其精神狀態，即非有必要」，說
明事發當時徐淑芬並無心神喪失或精神耗弱之情事，無對之實施
精神鑑定之必要，其踐行之調查證據程序，並未違法。又邱○平
○○○○一處弧形利器傷，長度五‧五公分，○○前端○○一處
二‧五公分利器傷，○○一處長二‧五公分利器傷，究係何人執
何兇器造成，徐淑芬與劉民信之供述，雖然前後不一，惟原判決
以徐淑芬於警訊及偵查中供認此部分犯行之供述，與前揭法務部
法醫研究所之鑑定結果及卷附之檢察官勘驗筆錄，相互印證，而
採納徐淑芬供認係其持剪刀剪邱○平○○之前開供述，認定：「
邱○平○○及○○○○所受之前開傷害，係徐淑芬以剪刀剪一刀
所致，徐淑芬嗣後翻異前詞，辯稱並非其所為，委不足採；劉民
信嗣後於原審法院（指第一審）審理時供稱邱○平○○體傷害係
其所為，然其稱係以鐮刀剪的，此與邱○平所受之傷害，迥然不
符，應係袒護徐淑芬之詞，不足採信」，並據之說明：「被告二
人對本件犯罪之發生、經過，前後所供，就其細節分別有不一之
情形，此由人之記憶及被告等企圖脫罪卸免刑責等情以觀，亦屬
正常，本院為證據之取捨均如前述，是辯護人請求對被告二人測
謊，以究明被害人○○係何人、何物所傷一節，自無必要」，顯
無徐淑芬上訴意旨（二）所稱未盡調查能事之情事。又徐淑芬辯
稱其在警局曾遭警方以不正方法取供乙節，已經原判決列舉事證
，詳予指駁（見原判決第八頁第六行至第十頁第二行），並以警
員陳○興已到庭證述明確，而蕭○運訊問徐淑芬之時有律師在場
，且無任何認有刑求跡象之事證，故而駁回徐淑芬傳喚警員蕭○
運之聲請。茲查員警蕭○運訊問徐淑芬之時，其選任辯護人彭○
炎律師全程在場，不唯經徐淑芬供認在卷（見偵字第二二八四號
卷第十三頁背面），並經彭○炎律師親在該份警訊筆錄內簽名（
見同上卷第十四頁），原判決上開說明，與上引卷內資料並無齟
齬。徐淑芬上訴意旨（三）就原判決已說明無調查必要性之證據
，再為爭論，並以之指摘原判決有未盡調查能事之違法，自無理
由。又原判決就徐淑芬在警局之供認係出於自由意志、邱○平○
○之利器傷三處係徐淑芬以剪刀剪一下造成、徐淑芬於事發當時
乃身著裙子等事實，已列舉事證詳予說明（見原判決第八頁第三
行至第十頁第二行、第二五頁第八行至第二七頁第二行、第二十
頁第一至第四行），經查原審法院前開採證認事自由判斷之職權
行使，於證據法則無違，徐淑芬上訴意旨（四）徒憑己意，漫指
原判決此部分採證有違證據法則，難認有據。綜上所論，檢察官
及被告等之上訴，均無理由，皆應駁回。
據上論結，應依刑事訴訟法第三百九十六條第一項，判決如主文
。
中    華    民    國    九十    年   三   月   三十   日
                     最高法院刑事第一庭
                         審判長法官  施  文  仁
                               法官  張  淳  淙
                               法官  林  永  茂
                               法官  蕭  仰  歸
                               法官  洪  文  章
   右正本證明與原本無異
                                     書  記  官
中    華    民    國    九十     年   四   月   九    日
                                                      Ａ

司法院資訊處製作；財團法人民間司法改革基金會備份。
